【裁判字號】    97,易,804
【裁判日期】    980831
【裁判案由】    竊盜
【裁判全文】
臺灣桃園地方法院刑事判決               97年度易字第804號
公  訴  人  臺灣桃園地方法院檢察署檢察官
被      告  甲○○
                      1號
輔  佐  人
即被告之父  乙○○
指定辯護人  本院公設辯護人丁○○
上列被告因竊盜案件，經檢察官提起公訴（97年度偵字第7825號）
，本院判決如下：
    主  文
甲○○攜帶兇器竊盜，處有期徒刑肆月，如易科罰金以新台幣壹
仟元折算壹日。並於刑之執行完畢或赦免後，令入相當處所，施
以監護陸月。扣案之老虎鉗壹支，沒收之。
    事  實
一、甲○○因罹患難治型精神分裂症，注意力呈現中度障礙，衝
    動控制力差，致其辨識行為違法或依其辨識而行為之能力顯
    著減低。其於民國97年3 月14日上午8 時許，行經桃園縣八
    德市○○路○ 段361 巷43弄41衖34號前，因上開病症影響，
    對於外界事務之知覺、理會、判斷作用及自由決定意思之能
    力，已達較普通人之平均程度顯著減低之程度，竟萌生不法
    所有之意圖，以其所有客觀上對人之生命、身體具危險性，
    可供兇器使用之金屬材質之老虎鉗1 支，將丙○○所有，停
    放於路邊之車牌號碼8N－9296號自用小貨車上固定電瓶之螺
    絲卸下，而竊取該車上之電瓶1 只。嗣於同日上午9 時40分
    許，甲○○騎乘腳踏車欲將竊取之上開電瓶變賣之際，在同
    縣市○○路○ 段702 號前，為警當場查獲，並扣得老虎鉗1
    支及電瓶1 只，始悉上情。
二、案經桃園縣政府警察局八德分局報請臺灣桃園地方法院檢察
    署檢察官偵查起訴。
    理  由
一、被告甲○○雖有因精神障礙、心智缺陷因素，致其辨識行為
    違法或依其辨識而行為之能力顯著減低之情形，且於本院審
    理中，有應答語焉不詳、溝通困難狀況。惟被告仍能識別接
    受審判、訊問之意義，且未達刑事訴訟法第294 條第1 項、
    第2 項所列心神喪失、或因疾病不能到庭之程度，無庸停止
    審判。復以，被告因精神疾患無法為完全之陳述，而未經選
    任辯護人，本院依刑事訴訟法第31條第1 項規定指定本院公
    設辯護人為被告辯護。復依同法第35條第3 項前段規定指定
    被告之父乙○○為被告輔佐人。
二、證據能力之說明
  (一)按被告之自白或不利於己之供述，非出於強暴、脅迫、利誘
    、詐欺、疲勞訊問、違法羈押或其他不正之方法，且與事實
    相符者，得為證據。被告陳述其自白係出於不正之方法者，
    應先於其他事證而為調查。該自白如係經檢察官提出者，法
    院應命檢察官就自白之出於自由意志，指出證明之方法。刑
    事訴訟法第156 條第1 項、第3 項分別定有明文。查被告於
    準備程序、審判期日對於公訴檢察官所提出其警詢及偵查訊
    問筆錄之證據能力均不爭執，本院亦查無明顯事證足認檢察
    官及警察機關於製作該等筆錄時，有對被告施以法所禁止之
    不正方法等情事，是被告審判外之自白陳述筆錄係出於其任
    意性所製作，具證據能力。
  (二)次按被告以外之人於審判外之言詞或書面陳述，除法律有規
    定者外，不得作為證據。被告以外之人於審判外之陳述，雖
    不符前4 條（指刑事訴訟法第159 條之1 至第159 條之4）
    之規定，而經當事人於審判程序同意作為證據，法院審酌該
    言詞陳述或書面陳述作成時之情況，認為適當者，亦得為證
    據。當事人、代理人或辯護人於法院調查證據時，知有第15
    9 條第1 項不得為證據之情形，而未於言詞辯論終結前聲明
    異議者，視為有前項之同意。刑事訴訟法第159 條第1 項、
    第159 條之5 第1 項、第2 項，分別定有明文。查被告於審
    判程序中未對於被告以外之人於審判外之書面陳述筆錄及其
    他文書證據，於言詞辯論終結前聲明異議，檢察官對此等證
    據之證據能力亦不爭執，復本院認其作成之情形並無不當之
    情形，經審酌後認為適當，故告訴人丙○○之警詢、偵查筆
    錄係證明犯罪事實存否所必要之證據，而足見審判外筆錄及
    文書具相當之可信性，依前述「同意性」之傳聞法則例外規
    定，被告以外之人於審判外之陳述具證據能力。又行政院衛
    生署桃園療養院98年6 月29日桃療醫字第0980003977號函檢
    送之精神鑑定報告書，係於審判外製作完成，仍不失為「被
    告以外之人於審判外之陳述」，依上述傳聞法則例外之「同
    意性」規定，該等鑑定報告具證據能力。又贓物認領保管單
    ，為公務員職務上製作之紀錄、證明文書，復與本案待證事
    實有（自然）關聯性，且查無認有違背法定程序或經偽造、
    變造所取得，而顯有不可信之情況。而查獲照片係經合法搜
    索、扣押取得，且與待證事實有關聯性之證物，又查無認有
    違背法定程序或經偽造、變造等不法手段所取得之情事，均
    有證據能力。
三、犯罪事實之認定
  (一)訊據被告甲○○固不否認於上開時地以老虎鉗取走被害人丙
    ○○所有上開自用小貨車之電瓶，惟否認竊盜犯行，辯稱：
    被害人是伊老闆，伊不是故意云云。惟查，上開犯罪事實業
    據被告於警詢及偵查中坦承不諱，核與證人即被害人丙○○
    於本院審理中證稱：其所有之上述自用小貨車停放在桃園縣
    八德市○○路○ 段361 巷43弄41衖34號工廠旁邊停車場，其
    係於製作筆錄當日經警告知始悉電瓶失竊，其未曾說過要將
    電瓶送給被告。若要拆下電瓶必須使用工具，因電瓶上有以
    桿子擋住，而無法徒手轉動螺絲拆卸電瓶等語合致（參本院
    97 年 度易字第804 號卷第28頁至第31頁）；又據證人即查
    獲員警戊○○於本院審理中具結證稱：渠是騎機車行進中，
    發現被告騎腳踏車，前面置物籃載有電瓶，即將之攔下詢問
    ，被告稱電瓶是伊所拔取，要持往變現，渠立即通知線上巡
    邏同事將之帶回警局，警詢筆錄記載伊坦承偷竊電瓶，要拿
    去賣壹佰元吃飯買檳榔，均係渠將被告攔下時，被告於現場
    直接所為陳述等情相符（參本院上開卷第24頁至第28頁）。
    足認上開電瓶於事發當日係放置於被害人丙○○所有之前開
    自用小貨車上，而被害人並未同意將電瓶轉贈予被告或由其
    使用，而被告經警當場查獲後表明竊取之電瓶係欲變現花用
    等情屬實。此外，復有贓物認領保管單、現場相片5 張在卷
    可為佐稽，堪信被告上開自白應與事實相符，而堪採信。
  (二)再查，刑法上之所謂因精神障礙或其他心智缺陷，致其辨識
    行為違法或依其辨識而行為之能力，顯著減低者，係指行為
    時之精神，對於外界事務之判斷力及依其判斷而行止之能力
    ，較之普通人之平均程度顯然減退者而言。又犯罪行為人是
    否有精神障礙或其他心智缺陷之情形，固屬醫學上精神病科
    之專門學問，非有專門精神病醫學研究之人，予以診察鑑定
    ，不易判斷，惟犯罪行為人是否因精神障礙或其他心智缺陷
    ，致其辨識行為違法或依其辨識而行為之能力有顯著減低之
    情形，則屬法院應參酌醫學專家之鑑定結果，就心理結果部
    分，依職權判斷行為人於行為時究屬限制責任能力與否，此
    不得視為一種單純之醫學或心理學上概念，進而以此概念代
    替法院之判斷，故雖經醫學專家鑑定行為人之精神狀態，提
    供某種概念，亦不過作為法院判斷之資料而已，法院應綜合
    全部調查所得資料以判定行為人於行為時之精神狀態，並論
    斷行為人是否因精神缺陷，致其辨識行為違法或依其辨識而
    行為之能力顯著減低。本院依直接審理所得，被告之意識固
    可識別接受審判、訊問之意義，然於本院訊問時，偶可切題
    回答，時而卻喃喃自語，時而則語焉不詳，或於本院訊問證
    人時，突於法庭內唱歌，有離題脫序、溝通困難之舉。再據
    證人戊○○於本院審理中證稱：本件事發於警局製作筆錄當
    時，被告的精神狀況如同審理期日在庭時之情況，被告會回
    答問題，但會說些不相干之情事。在未查獲被告前雖未見過
    被告，但因被告有時會打電話到四維派出所報案，言稱有人
    被殺，且會說明其本人姓名，故曾經聽聞其名等情屬實（參
    本院上開卷第24頁至第28頁），另證人丙○○亦證陳：伊與
    被告是鄰居，被告自小會自言自語，年長後會有妄想之情形
    ，比較正常時會前去伊工廠聊天等語明確（參本院上開卷第
    30頁至第31頁）。是被告為本件犯行時，其精神狀況顯屬異
    常，而有因精神障礙或其他心智缺陷，致其辨識行為違法或
    依其辨識而行為之能力顯著減低之情形。嗣經本院依職權將
    其送請行政院衛生署桃園療養院（下稱桃園療養院）鑑定被
    告於本件案發時之精神狀況，經該院依其個人史，並對其為
    精神狀態鑑定，認被告之語言智商為86、操作智商為76，總
    智商為81，屬中下智能，推測受疾病影響有輕微退化傾向。
    注意力呈現中度障礙，速度慢而效率差。衝動控制力差，缺
    乏自省及自我察覺能力。對人際互動興趣少，人際關係表淺
    ，社交技巧差，有社交和情緒退縮。看待事物過於簡化、狹
    隘，現實感有嚴重受損，判斷力不佳。其為難治型精神分裂
    症之個案，推測涉案當時疑似因精神障礙，其辨識行為違法
    及依其辨識而行為之能力較常人顯著為差等情，有上開桃園
    療養院98年6 月29日桃療醫字第0980003977號函檢送之精神
    鑑定報告書乙件在卷可稽，是以就被告案發前後之反應以觀
    ，佐以上開鑑定報告之結論，被告於本件行為時之精神狀態
    ，已有精神障礙致其辨識行為違法或依其辨識而行為之能力
    顯著減低之情形。
  (三)綜上所述，本案事證已臻明確，被告如事實欄所載之犯行洵
    堪認定，應予依法論科。
四、論罪科刑之法律適用
  (一)按刑法第321 條第1 項第3 款之攜帶兇器竊盜罪，係以行為
    人攜帶兇器竊盜為其加重要件，此所謂兇器，其種類並無限
    制，凡客觀上足以對人之生命、身體、安全構成威脅，具有
    危險性之兇器均屬之，且須行竊時攜帶此種具有危險性之兇
    器為已足，並不以攜帶之初有行兇之意圖為必要，最高法院
    著有79年台上字第5253號判例可資參照。查被告持以為本件
    犯行之老虎鉗乙支，係金屬材質，堪認客觀上係屬足以傷害
    人之生命、身體之器械，為具有危險性之兇器，被告持以為
    本件犯行，核其所為，係犯刑法第321 條第1 項第3 款攜帶
    兇器加重竊盜罪。又被告因罹患難治型精神分裂症，本件行
    為時因精神障礙，其辨識行為違法及依其辨識而行為之能力
    較常人顯著減低等情，有上開桃園療養院之精神鑑定報告書
    乙件在卷可稽，如前所述，爰依刑法第19條第2 項規定減輕
    其刑。
  (二)爰審酌被告因經濟之因而為本件犯行，動機固非惡劣，所竊
    得財物非鉅並已由被害人領回，所生實質上財物損害尚微，
    然其年值青壯，不循正當方式憑恃己力以供生活之需，而恣
    意竊取他人財物，其行為仍有可議，其犯罪之手段、動機、
    目的，與其生活狀況及智識程度，以及其確罹有精神疾病，
    致其有辨識行為違法及依其辨識而行為之能力顯著減低之情
    事等一切情狀，量處如主文所示之刑，並諭知易科罰金之折
    算標準，以資儆懲。扣案之老虎鉗乙支，係被告所有，為供
    其犯本件加重竊盜犯行所用之物，應依刑法第38條第1 項第
    2 款規定，宣告沒收。
  (三)末按因刑法第19條第2 項之原因，其情狀足認有再犯或有危
    害公共安全之虞時，於刑之執行完畢或赦免後，令入相當處
    所，施以監護，但必要時，得於刑之執行前為之，其監護期
    間為5 年以下，刑法第87條第2 項、第3 項前段定有明文。
    經查，桃園療養院上開精神鑑定報告書載稱：伍員對藥物反
    應不佳，過去經多線藥物使用，仍有殘餘的妄想內容及思考
    流程障礙。曾在住院過程中，有主治醫師建議於精神科慢性
    病房長期安置，接受治療。建議伍員仍須持續接受精神科追
    蹤治療等語，有該精神鑑定報告書在卷足憑。是以，為避免
    被告再度為類似犯行、防範潛在之社會危險，而依前述被告
    於犯罪行為前、後之精神狀況觀之，被告因精神疾患之影響
    ，其行為控制力已顯著減低，足認有危害公共安全之虞，又
    本院業因本件被告精神障礙而減輕其刑，如上所述，爰依刑
    法第87條第2 項前段、第3 項之規定，宣告被告於刑之執行
    完畢或赦免後，施以監護6 月。爰依刑法第87條第2 項、第
    3 項前段規定，為如主文所示之保安處分之諭知（若其保安
    處分執行有效果，執行檢察官可考慮刑法第98條第1 項後段
    規定之適用）。
據上論斷，應依刑事訴訟法第299 條第1 項前段，刑法第321 條
第1 項第3 款、第19條第2 項、第38條第1 項第2 款、第41條第
1 項前段、第87條第2 項前段、第3 項，判決如主文。
本案經檢察官王惟琪到庭執行職務
中    華    民    國    98    年    8     月    31    日
              刑事第六庭  審判長法  官  錢建榮
                                法  官  黃翊哲
                                法  官  呂美玲
以上正本證明與原本無異。
如不服本判決應於收受判決後10日內向本院提出上訴書狀，並應
敘述具體理由。其未敘述上訴理由者，應於上訴期間屆滿後20日
內向本院補提理由書(均須按他造當事人之人數附繕本)「切勿逕
送上級法院」。
                                書記官  李玉華
中    華    民    國    98    年    9     月    7     日
附錄本案論罪科刑法條：
中華民國刑法第321條
（加重竊盜罪）
犯竊盜罪而有左列情形之一者，處 6 月以上、 5 年以下有期徒
刑：
一、於夜間侵入住宅或有人居住之建築物、船艦或隱匿其內而犯
之者。
二、毀越門扇、牆垣或其他安全設備而犯之者。
三、攜帶兇器而犯之者。
四、結夥三人以上而犯之者。
五、乘火災、水災或其他災害之際而犯之者。
六、在車站或埠頭而犯之者。
前項之未遂犯罰之。
中華民國刑法第19條
（責任能力－精神狀態）
行為時因精神障礙或其他心智缺陷，致不能辨識其行為違法或欠
缺依其辨識而行為之能力者，不罰。
行為時因前項之原因，致其辨識行為違法或依其辨識而行為之能
力，顯著減低者，得減輕其刑。
前二項規定，於因故意或過失自行招致者，不適用之。
中華民國刑法第87條
（監護處分）
因第 19 條第 1 項之原因而不罰者，其情狀足認有再犯或有危害
公共安全之虞時，令入相當處所，施以監護。
有第 19 條第 2 項及第 20 條之原因，其情狀足認有再犯或有危
害公共安全之虞時，於刑之執行完畢或赦免後，令入相當處所，
施以監護。但必要時，得於刑之執行前為之。
前二項之期間為 5 年以下。但執行中認無繼續執行之必要者，法
院得免其處分之執行。


司法院資訊處製作；財團法人民間司法改革基金會備份。
